臺灣高等法院高雄分院民事判決　　　九十一年度勞上易字第一九號
　　　上　訴　人　南亞塑膠工業股份有限公司
　　　法定代理人　甲○○
　　　訴訟代理人　丙○○
　　　被　上訴人　乙○○
　　　　　　　　　丁○○
　　　　　　　　　己○○
　　　　　　　　　庚○○
　　　　　　　　　辛○○
　　　　　　　　　戊○○
右當事人間請求給付退休金事件，上訴人對於中華民國九十一年三月二十九日臺灣高
雄地方法院九十一年度勞訴字第一三號第一審判決提起上訴，本院判決如左：
　　　主　　　文
上訴駁回。
第二審訴訟費用由上訴人負擔。
    事實及理由
一、被上訴人主張：被上訴人原均為上訴人之員工，其中乙○○自民國六十四年四月
    十五日起任職至八十九年四月十七日退休；丁○○自五十七年五月二十八日任職
    至八十九年四月十五日退休；己○○自五十五年十月二十七日任職至八十九年十
    一月五日退休；庚○○自五十六年九月十八日任職至八十九年一月一日退休；辛
    ○○自六十四年七月二十三日任職至八十九年七月三十一日退休；戊○○自六十
    一年四月一日任職至八十八年一月一日退休，合計其受僱期間依序各為二十五年
    又二日、三十一年十一個月、三十四年一個月、三十二年三個月、二十五年又九
    日、二十六年九個月。被上訴人任職期間，每月均固定領取夜勤津貼（後改名為
    夜點費），為工資之一部分，惟上訴人計算被上訴人之退休金時，未將夜點費計
    入平均工資內，致被上訴人乙○○、丁○○、己○○、庚○○、辛○○、戊○○
    所領得之退休金依序分別短少新台幣（下同）十萬九千二百五十五元、十七萬六
    千一百九十元、十五萬五千一百八十三元、十九萬三千一百四十元、十四萬二千
　　六百九十五元、十八萬一千四百四十元等情，爰依台灣省工廠工人退休規則、勞
　　動基準法之規定，求為命上訴人分別給付被上訴人乙○○、丁○○、己○○、庚
　　○○、辛○○、戊○○上述退休金及各自八十九年五月十七日、八十九年五月十
　　五日、八十九年十二月五日、八十九年二月一日、八十九年八月三十一日、八十
　　八年二月一日起至清償日止按年息百分之五計算之法定遲延利息之判決。
二、上訴人則以：工資係隨作業種類、經驗、學歷、智力、技能、勞心度、勞力度、
    年資、級職等之不同，而給予不同之工資，同時具有對價性及經常性。夜點費之
    金額則係每人每小時均一致，不具對價性，且須實際到勤始可請領，請人代班或
    例假、休假、特別休假時，雇主均不須給付，故不具經常性，與工資的本質並不
    同。況被上訴人多年來依所得明細單收受系爭夜點費，從未異議，自應認勞資雙
    方對系爭款項之給付，其性質係屬勞動基準法施行細則第十條第九款所謂之夜點
　　費已有合意，自不得再主張係工資之一部分予以納入平均工資計算，而請求補發
　　退休金等語置辯。
三、本件原審對於被上訴人之請求，判決被上訴人全部勝訴，並為附條件假執行之宣
    告，上訴人全部聲明不服，求為廢棄原判決，並駁回被上訴人在原審之訴及假執
    行之聲請。被上訴人則求為判決駁回上訴。
四、被上訴人主張伊原係上訴人之員工，分別於前述時間任職、退休，暨其受僱期間
    、退休金基數、退休前三個月及六個月之夜點費、計算應補發退休金之基數等均
    如附表一至六所示，及上訴人於計算被上訴人之退休金時，未將被上訴人所領之
    夜點費計入工資內之事實，為上訴人所不爭執，堪信為真。兩造所爭執者僅為，
    系爭夜點費是否係工資？
五、系爭夜點費是否係工資？
  (一)按「工資：謂勞工因工作而獲得之報酬，包括工資、薪金及按計時、計日、計月
    、計件以現金或實物等方式給付之獎金、津貼及其他任何名義經常性給與均屬之
    。」，此為勞動基準法第二條第三款所明定，則依該條款就工資之定義觀之，於
    認定何項給付內容屬於工資，係以是否具有「勞工因提供勞務所得之報酬即勞務
    對價」及「經常性之給與」之性質而定，而於判斷給付是否為「勞務之對價」及
    「經常性之給與」，應依一般交易觀念決之，至於其給付名稱如何，在非所問，
    如此解釋始可防止雇主對勞工因工作而獲得之經常性報酬，不以工資之名義而改
    用其他名義，規避該給付計入平均工資內。
  (二)系爭夜點費之名稱原為夜勤津貼，上訴人為因應勞動基準法之施行，在勞動基準
    法施行後始將之更名為夜點費等情，為上訴人所不爭執。而上訴人就系爭夜點費
    之核發，係針對有輪值中、晚班之工作人員所給與，其金額係每小時一定，不因
    作業種類而有差別，如未實際值班或經上級同意由他人代班，則不得領取此項夜
    點費；又上訴人之員工作業方式係採三班制，即早、中、晚三班輪班，此工作型
    態係因上訴人為一貫作業之工廠，二十四小時全天候、連續性現場作業，而此項
    工作型態，在被上訴人受僱之際，即已知悉並為勞動契約之內容，且不論係輪值
    早班、中班、晚班，各班工作性質皆屬相同，僅是服勤時間有不同；另依上訴人
    規定，上開輪班情形，係於固定期間內更換輪班表，則每人輪值早班、中班、晚
    班之機率相同，並不發生專門輪值早班、中班、晚班之情形等事實，均為兩造所
    不爭執。則以系爭夜點費之核發情形為斟酌，被上訴人既係輪值中、晚班始得領
    取，而輪值中、晚班又已成為固定之工作制度，此種因特殊工作條件而對勞工所
　　增加之現金給付，其本質應係該值班時段之勞務對價，即系爭夜點費已成為兩造
　　間因特定工作條件，形成為固定常態工作中可取得之給與，為勞工因經常性提供
　　勞務所得之報酬，即具有「勞務對價」及「經常性給與」之性質，至堪認定。
  (三)上訴人雖抗辯勞動基準法施行細則第十條第九款將夜點費排除於經常性給與之外
    云云。惟查，所謂「經常性給與」，應係在某一相當時間內，於一般情況均可得
    到之給與，非偶發性或不確定是否支付之給與，亦即在相當之期間，依固定之工
    作條件，即可取得之給與而言。至於雇主對勞工之恩惠給與或任意性給與，因不
    具有經常性，不得計入工資範圍，而勞動基準法施行細則第十條規定：「本法第
    二條第三款所稱之其他任何名義之經常性給與係指左列各款以外之給與．．．」
    ，該條第九款：「差旅費、差旅津貼、交際費、夜點費及誤餐費」，則該條款規
    定之差旅費及交際貿，因屬不確定之事項所支出，故可認並非經常性之給與，至
    於「夜點費」部分，勞動基準法施行細則固未表明係「偶發性」之給與，然從該
    條款所稱之「夜點費」與誤餐費同列，而誤餐費既屬恩惠性及偶發性之給與性質
    ，「夜點費」應屬同一性質，亦即該條款所稱之夜點費及誤餐費，係指雇主為體
    恤勞工於夜間工作而給與之夜間點心費，或勞工因執行職務延誤正常用餐時間，
    另外給與之餐費，較符該條款規定之意旨。從而系爭夜點費之名稱雖與該條款所
    稱之夜點費名稱相同，但系爭夜點費係由夜勤津貼變更名義而來，係因勞動基準
    法之施行而變更，而夜勤津貼之本意既係因夜間執勤而給與之津貼，且在夜間執
　　勤服勞務既成為固定工作型態，系爭夜點費已非偶發性及不確定性之給與，應具
　　有經常性給與之性質，上訴人以員工例假、休假或特別休假時，未領系爭夜點費
　　為由，抗辯系爭夜點費非經常性給付云云，委無可取。故系爭夜點費自非勞基法
　　施行細則第十條第九款所稱之夜點費，僅係名稱上相同而已，應計入工資之範圍
　　，被上訴人以此項勞動基準法施行細則規定抗辯，或稱被上訴人迄未就所收受者
　　為夜點費提出異議，認雙方就該給付為勞動基準法施行細則所稱「夜點費」已有
　　合意，自無可採。
  (四)上訴人復抗辯系爭夜點費之給付，因員工係每人每小時固定相同，不因工作種類
    及級職而有差別，係雇主為體恤勞工於夜間工作而為之勉勵性、恩惠性、任意性
    給與，非工資云云。惟查，兩造不爭執之工資報酬中某些項目如伙食津貼、交通
    津貼等，亦不因年資及級職而有不同，均係給與相同數額，即非以年資及級職為
    標準，而係採取一致性之給付，從而上訴人以系爭夜點費之一致性抗辯係恩惠性
    、勉勵、任意之給與，自無可採。況工作時間及場所等均為工作環境之一部分，
    係與勞務提出密切相關的工作條件，而於夜間工作，其生活方式與常人相反，不
    利於勞工之生活及健康，是就夜間工作之勞工與日間之勞工就相同內容之工作給
    予不同工資待遇乃屬合理，是以將夜點費認定為工資，並無上訴人所辯違反勞動
    基準法第二十五條工作相同者，給予同等工資之規定，或工廠法第二十四條男女
    工資平等之規定之情事。
　(五)至上訴人復以；依勞動基準法第三十九條前段規定，員工於例假、休假日工作者
　　，夜點費亦不加倍發給，足見夜點費不具經常性云云乙節。查系爭夜點費既屬工
　　資之一部分，已如前述，不能以上訴人未依勞動基準法第三十九條之規定於例假
　　日工作應加倍發給之情形，而反推論為非工資，況就兩造不爭執之工資報酬中項
　　目如伙食津貼、交通津貼，上訴人於被上訴人於例假日、休假日工作亦未加倍發
　　給等情觀之，自難以例假日不加倍發給系爭夜點費，作為認其不屬於工資之論據
　　。
六、綜上所述，兩造所爭執之夜點費，係工作而獲得之經常性報酬，為工資之一部分
    ，因上訴人未將系爭夜點費計入平均工資內，致被上訴人乙○○、丁○○、己○
　　○、庚○○、辛○○、戊○○所領退休金依序分別短少十萬九千二百五十五元、
　　十七萬六千一百九十元、十五萬五千一百八十三元、十九萬三千一百四十元、十
　　四萬二千六百九十五元、十八萬一千四百四十元（計算方式詳如附表一至六）。
　　又按雇主應給付之勞工退休金應自勞工退休之日起三十日內給付之，勞動基準法
　　施行細則第二十九條第一項定有明文。從而被上訴人依台灣省工廠工人退休規則
　　、勞動基準法第五十五條第一項規定，請求上訴人分別給付被上訴人上述退休金
　　及各自八十九年五月十七日、八十九年五月十五日、八十九年十二月五日、八十
　　九年二月一日、八十九年八月三十一日、八十八年二月一日起至清償日止按年息
　　百分之五計算之法定遲延利息，核屬正當。原審就此部分為被上訴人勝訴判決，
　　並無違誤，上訴意旨指摘原判決不當，求予廢棄改判，非有理由，應予駁回。
七、據上論結，本件上訴為無理由，依民事訴訟法第四百四十九條第一項、第七十八
    條，判決如主文。
中　　　華　　　民　　　國　　九十一　　年　　　七　　　月　　　三十一　日
　　　　　　　　　　　　　　　　　　　臺灣高等法院高雄分院民事第六庭
~B1審判長法官　許明進
~B2法　　　官　謝肅珍
~B3法　　　官　黃清江
右為正本係照原本作成。
不得上訴。
中　　　華　　　民　　　國　　九十一　　年　　　八　　　月　　　五　　　日
~B法院書記官　陳金卿
                                                                        Ｋ
